臺灣臺中地方法院刑事判決　　　　　　　 94年度訴字第482號
公　訴　人　臺灣臺中地方法院檢察署檢察官
被　　　告　益慶科技有限公司
兼 代表 人　甲○○
共　　　同
選任辯護人　陳坤榮律師
上列被告因業務過失致死等案件，經檢察官提起公訴（93年度調
偵字第25號、93年度偵字第21180號），本院判決如下：
    主    文
甲○○從事業務之人，因業務上之過失致人於死，處有期徒刑柒
月；又違反事業單位工作場所發生死亡職業災害時，雇主應於二
十四小時內報告檢查機構之規定，處罰金參萬元，如易服勞役，
以參佰元折算壹日。
益慶科技有限公司違反雇主對防止電、熱及其他之能引起之危害
應有符合標準之必要安全衛生設備之規定，致發生死亡之災害，
處罰金新臺幣陸萬元；又違反事業單位工作場所發生死亡職業災
害時，雇主應於二十四小時內報告檢查機構之規定，處罰金新臺
幣參萬元。應執行罰金新臺幣捌萬元。
    犯罪事實
一、甲○○係設於臺南縣永康巿成功路一五九號一樓「益慶科技
　　有限公司」（原名益慶工程顧問有限公司，以下簡稱益慶公
  　司）之負責人，係從事業務之人，其於民國（下同）九十一
　　年六月三日以益慶公司之名義，承攬「亞尼斯股份有限公司
　　」（以下簡稱亞尼斯公司）關係企業「名佳美股份有限公司
  　」（以下簡稱名佳美公司）位於臺中巿育才北路六九號之名
　　佳美公司育才店之電力消防整修工程，甲○○分別自九十年
  　六月間、九十一年三月二十五日及九十一年六月二十一日起
    ，以臨時工之方式僱用乙○○、戊○○及楊永森（已歿）從
　　事水電裝修工作，並於九十一年七月二十三在臺中巿育才北
　　路六九號名佳美公司育才店，指示戊○○及楊永森進行電錶
　  更換外電總開關之電力工程整修工作，且知悉更換外電總開
    關應向臺灣電力公司（以下簡稱臺電公司）申請斷電後始得
　　施工進行整修，否則可能發生觸電之危險，竟因名佳美公司
  　育才店於施工期間仍將營業，而疏未向臺電公司申請斷電，
    即於同年七月二十三日，貿然指示戊○○及楊永森在未斷電
    之情形下，更換外電總開關，僅要求戊○○及楊永森要小心
    施工，然當日二十三時值戊○○及楊永森依甲○○指示而施
    工時，卻造成外電總開關發生爆炸，致楊永森受有皮膚大面
    積脫落、傷口壞死組織、紅、腫、疼痛及呼吸窘迫等重傷害
    ，經送行政院國軍退除役官兵輔導委員會臺中榮民總醫院（
    以下簡稱臺中榮民總醫院）急救無效而死亡；戊○○則受有
    灼燙傷、術後疤痕攣縮、右上肢及右手活動障礙之重大不治
    或難治之傷害。又甲○○於死亡災害事故發生後，未於二十
    四小時內，以益慶公司之名義向行政院勞工委員會中區勞動
    檢查所（以下檢稱中區勞動檢查所）提出有關死亡職業災害
    事故之報告，致中區勞動檢查所未能派員即時前往事故地點
    檢查。
二、案經楊永森之父親己○○及戊○○訴請臺灣台中地方法院檢
    察署檢察官偵查起訴。
    理    由
一、訊據被告甲○○固坦承有以被告益慶公司名義承攬亞尼斯公
    司所屬關係企業名佳美公司育才店之電力消防整修工程之事
    實，惟矢口否認涉有前揭犯行，辯稱：戊○○、楊永森並非
    為被告益慶公司所僱用。本件水電工程是由益慶公司轉發包
    給乙○○承攬施作，案發當時戊○○、楊永森並非受伊指揮
    進行施工，伊對本件事故並無過失等語。於偵查中更辯稱：
    伊沒有叫被害人楊永森及告訴人戊○○在活電狀況下工作，
    伊有告知被害人及告訴人戊○○，要將施作時相關的停電、
    工具、手套及勾棒都要帶齊；且伊在該店尚在營業時即離開
    現場，案發當日係因為正好看到被害人楊永森、告訴人戊○○去工作，才談到施工細節，伊將這個工程包給第三人乙○○施作，雙方約定被告益慶公司只拿二成的工程款，八成工
    程款屬於乙○○，被告益慶公司並不介入乙○○的工程施作
    ，不會叫員工在未斷電前施工云云。而被告選任辯護人於本
    院亦為被告提出辯護意旨，指稱：被告於案發之前赴工地現
    場，係為驗收系爭工程之一樓施工部份，雖其嗣後到名佳美
    公司地下室關心，為此係因被告為總承攬人，出於事業上之
    商業責任而為之，此亦為人之常情，尚不得以被告曾經在場
    之情況證據而推認被告應取代乙○○應負之勞工安全衛生法
    所定之雇主責任；再者，告訴人係由乙○○尋找雇用，被告
    並不認識告訴人，被告亦未曾支付告訴人任何薪資，而係由
    乙○○個人支付等情。經查：
　(一)本件被告甲○○因被告益慶公司承包名佳美公司育才店之電
    力整修工程，而僱用案外人乙○○、丙○○、告訴人戊○○
    、被害人楊永森在現場施工，並於發生死亡職業災害事故前
    ，指示告訴人戊○○、被害人在不斷電之情形下，進行外電
    電錶更換工程等情，除據證人即告訴人戊○○於本院指證：
    「（辯護人問：本件被告指示你作何工作？）被告指示我們
    等名佳美公司關門後，我們才可停電施工，後來等到十點多
    ，他就帶我們四個下去地下室，並交代我們工作」、「（辯
    護人問：當天有無停電施工？）只是樓下有停電，但是樓上
    並沒有停電，我有問被告為何沒有斷電，他說名佳美隔天還
    要營業」、「（辯護人問：既然被告指示你們要停電作業，
    為何你們又沒有停電就施工？）我不清楚」、「（辯護人問
    ：施工時，有無任何安全裝備？）我只有拿個人工具，其他
    材料是公司要拿來。但是當天並沒有什麼東西拿過來。我當
    天有帶白手套。我有跟被告說這個有電，被告還有特別交代
    我們要小心，說這個要晚上施作，因為名佳美白天要營業」
    、「（審判長問：本案發生前認識被告多久了？）九十一年
    三月份開始替被告工作，一天一千七百元，我算是臨時工」
    、「（審判長問：本件被告到底如何指示你們施工的？）我
    原本不知道要施作什麼，後來被告帶我們去地下室，並交代
    我們要如何施作。我問被告說電力公司有無停電，被告說這
    個不能停電，因為電力公司必須白天才能停電，但名佳美白
    天要營業，故我們這件必須晚上施作。被告當場特別叫我們
    小心一點，因為被告這樣交代，我們只好這樣做」、「（審
    判長問：本件後來如何發生爆炸？）拆解鎢絲開關時，原本
    是六百安培的，要換成八百安培，一個開關上下各三個螺絲
    ，下面的三顆螺絲（下面沒有電）我拆好了，楊永森要拆上
    面的三顆時，拆到第二顆就爆炸了。證人丙○○在旁邊拆其
    他的線路」等語外，核與證人乙○○、丙○○分別依證人身
    分於本院審理時具結後所為證述，其中乙○○證稱：「（辯
    護人問：戊○○與被害人楊永森是否你請來的？）是另一個
    周柏志介紹過來的」、「（辯護人問：戊○○、楊永森案發
    施工時，你有無在現場？）我當時人在樓上」、「（辯護人
    問：他們二人為何要等到十一點才去施工？）晚上八、九點
    左右，我到名佳美育才北路店，被告甲○○與名佳美的丁○○科長也在場，指示我驗收一樓，被告並指示證人戊○○、
    楊永森、證人丙○○到地下二樓，也就是案發現場，我跟丁○○在上面驗收。會等到十一點才驗收，是因為名佳美十點
    才關門，才可以停電」、「（辯護人問：你在該工程擔任工
    作？）水電師傅，我不負責什麼，被告叫我們做什麼我們就
    做什麼；戊○○與楊永森雖然是我透過周柏志找的，但他們
    算是公司請的」、「（辯護人問：當天有無聽到被告指示戊○○、楊永森作這個工程？）我沒有聽被告指示，但是我當
    天下來時，我有聽到戊○○、楊永森說老闆指示他們作該工
    程」、「（辯護人問：作這個工程要斷電，知情否？）我並
    不清楚」、「（檢察官問：本件工程是領日薪還是工程款？
    ）日薪」、「（檢察官問：楊永森、戊○○是向何人領薪水
    ？）益慶公司」、「（審判長問：益慶公司標到工程後，有
    無轉包給你？）沒有，我都是做臨時工」、「（審判長問：
    證人丙○○何人找的？）戊○○找的，丙○○只有做過本件
    這件工程」、「（審判長問：是否知道本件發生事故原因？
    ）可能是是電線短路，我不確定是何原因」、「（審判長問
    ：被告稱有轉包工程給你，分帳八成、兩成，有何意見？）
    我是領日薪的」等語。證人丙○○結證：「（審判長問：九
    十一年七月二十三日晚上有無到名佳美育才店承作本件工程
    ？）有，是戊○○找我去做的」、「（審判長問：工資如何
    領的？）一天一七○○元，是乙○○拿錢給我的，初四時核
    對看我作幾天，再報上去」、「（審判長問：本案之前已經
    做該工程多久？）一個多月了，我之前有看過被告一兩次，
    知道他是老闆」、「（審判長問：案發當天被告有無過來？
    ）有，我們九點多過來時，被告就已經在現場，被告帶我們
    去地下二樓，我準備工具從上面帶到樓下，他們在旁邊講話
    ，至於被告說什麼，我沒有聽到」、「（審判長問：那天的
    工程？）是要換開關」、「（審判長問：提示偵訊時你的筆
    錄，稱要將兩個電錶變成一個，你做的電錶已經關電了，但
    楊永森做的電錶沒有關電等語，有何意見？）（提示並告以
    要旨）沒有意見」、「（審判長問：案發過程？）我與他們
    差約一個桌子左右，我還站在馬椅上，我後來聽到碰一聲，
    他們身上著火，如何發生我不曉得」、「（檢察官問：案發
    當天，現場是何人叫你施作你的部分工程？）我大概知道要
    拿什麼，他們欠什麼東西，我就拿什麼給他們，會等到十點
    多，是因為要等名佳美公司關門，現場指揮的應該是被告，
    人家叫我做什麼我就做什麼」、「（審判長問：施作當時，
    是否知道沒有停電？）我知道，也知道這樣很危險，我有問
    戊○○為何沒有停電，他說老闆（即被告）說沒關就這樣做
    ，小心一點就好」、「（被告詢問：案發當時，你知道你是
    要去換開關的、要做何工程、也知道要準備何東西過去施作
    ？）是」、「（被告詢問：作本件工程這一個月，我都沒有
    與你說過話，只有當天我去現場才看過你，請問本件何人安
    排工作給你做的？）是戊○○叫我去的，也是戊○○跟我說
    等一下要拔什麼、拔什麼」、「（被告詢問：你跟戊○○說
    這個沒有停電危險，戊○○跟你說：老闆說沒有停電沒有關
    係，小心一點就好？）是」等語等情節大致相符，證人經具
    結所為證詞，具可信性擔保，應堪以採信，足認本件確係被
    告甲○○僱用並指揮被害人楊永森及告訴人戊○○在活電下
    工作，而釀此職業災害。
　(二)被告甲○○於警詢、偵訊時均自承：九十一年七月二十三日
    施工前伊有到現場，並告知如何施工及現場應注意事項，伊
    在二十一時三十分許離開工地；工程是名佳美公司委託施作
    ，伊有在水電工程承包契約書上簽名，材料部分是由被告益
    慶公司採購，發生事故當日，有告知乙○○與丁○○核對細
    目，本案由伊承包，應由伊和名佳美聯絡，和記電機技術顧
    問股份有限公司（以下簡稱和記公司）關於檢驗低壓設備之
    費用是由被告益慶公司支付，有收到和記公司工程估價單的
    傳真等語。參以證人即名佳美公司總務課長丁○○於偵查中
    迭次供述：於發生事故前都是與被告甲○○聯絡，發生事故
    當日二十三時許到達事故現場，與乙○○驗收一樓工程後，
    到地下二樓見到被告甲○○與二位楊先生在（即被害人與告
    訴人戊○○）講防護措施的問題等語；及在本院審理時證述
    ：「我記得我有下去，看他們在那邊作什麼東西，我有跟吳
    先生（即甲○○）下去地下室，吳先生跟乙○○講，用電要
    小心，是吳先生先下去的，我下去的時候有看到他跟乙○○
    這樣講，當時是在晚上我們公司下班後，我們公司下班是晚
    上十點」、「（審判長問：當時你們有無提到這個工程，益
    慶公司還可以再轉包出去呢？）沒有提到」、「（辯護人問
    ：你是否知道他們當時有請一個工程顧問來從事斷電工作？
    ）我不清楚，我們全部都委託益慶公司」、「（審判長問：
    在最初洽商合約以來，一直到本件事故發生，這中間，你們
    雙方有無提到益慶公司要將這件合約的工程轉包給其他的個
    人或公司來施作？）我並不清楚，我不知道這件事情」等語
    等情。並佐以被告自承有以被告益慶公司名義與亞尼斯公司
    所簽訂之水電工程承包契約書，足認被告甲○○向亞尼斯公
    司承包有關名佳美公司育才店之電力消防整修工程後，僱用
    乙○○、戊○○及被害人楊永森前往名佳美公司育才店施工
    ，並於施工前指示告訴人戊○○及被害人應如何施工，及應
    注意事項等情，被告甲○○已知要乙○○、戊○○及被害人
    楊永森於未斷電下工作有發生危險之可能，卻仍指揮被害人
    楊永森及告訴人戊○○在活電下進行外電電錶更換工程，終
    釀本件職業災害。
　(三)被告甲○○於本件災害發生後，於九十一年十一月二十二日
    以被告益慶公司名義致名佳美公司之聲明書，具體自承「‧
    ‧‧因發生意外之員工是受僱於立書人，由立書人指揮及監
    督之，非由貴公司之指揮及監督，貴公司對電力系統的問題
    也不懂，均委託立書人來維護處理，‧‧‧因本事件純為立
    書人內部之問題，立書人會依法負起應盡之賠償及撫卹責任
    ，不會讓貴公司之營業及財產受到任何侵害，特此聲明。」
    等情，足認被告益慶公司顯確有僱用林益豐、告訴人戊○○
    及被害人楊永森進行前揭工程施工，於未向臺電公司申請斷
    電前，由被告甲○○貿然指揮告訴人戊○○及被害人楊永森
    工作，因而肇事之事實。
　(四)證人即和記公司負責人楊金龍於檢察官偵訊時具結後證述：
    估價單上有寫要配合斷電、復電，依據工程報價單，一般換
    電錶須斷電，甚至須向臺電申請等語，再酌以被告自承有收
    到和記公司關於工程估價單之傳真ㄧ情，足認被告確知前揭
    工程之施工須先向臺電公司申請斷電後，始能避免危險發生
    ；況據證人即進行名佳美公司育才店後續電力工程之工人李
    讚賢於檢察官偵訊時具結後證述：該處電壓是三百八十伏特
    ，因為尚未經過電錶所以是外電，外電部分斷電一定要向電
    力公司申請等語，顯見該工程之施工須先斷電始能施工甚明
    。既前揭工程之施工，應在確認斷電後進行，始能避免危險
    發生，然被告甲○○卻指揮告訴人戊○○及被害人楊永森於
    活電下工作，而釀此災害，被告被告甲○○之指揮與本件災
    害發生，自具有相當因果關係。
　(五)復依被告益慶公司所提出員工全民健康保險之投保資料，案
    外人乙○○自八十九年十月份起至九十一年十月份止，皆在
    被告益慶公司投保，並未中斷，雖證人即益慶公司會計蔡孟
    芬於檢察官偵訊時證述：乙○○勞健保有退保，後來請公司
    幫乙○○投保，由乙○○自行負擔費用等語，然被告並未提
    出積極事證可佐，是否可信，即非無疑，足信乙○○為被告
    甲○○所僱用，再酌以告訴人戊○○前揭指述，更足認本件
    職業災害僱主為被告甲○○任負責人之被告益慶公司。
　　綜上所述，被告甲○○前揭所辯顯係事後卸責之詞，不足採
    信。而本件被害人楊永森因於前揭施工場所之事故發生死亡
    災害，亦經臺灣台中地方法院檢察署檢察官督同法醫師相驗
    屬實，製有相驗筆錄、相驗屍體證明書、驗斷書附卷可稽。
    另告訴人戊○○因前揭施工事故受有灼燙傷、術後疤痕攣縮
    、右上肢及右手活動障礙之重大不治或難治之傷害，有診斷
    書一紙在卷可考。而被告甲○○於前述死亡職業災害事故發
    生後，未於二十四小時內，以被告益慶公司之名義向中區勞
    動檢查所提出有關死亡職業災害事故之報告，亦有中區勞動
    檢查所九十三年八月二六日勞檢營字第０九三一０一０五五
    一號函影本在卷可佐。按僱主對防止電、熱及其他之能引起
    之危害，應有符合標準之必要安全衛生標準；事業單位工場
    所發生死亡災害時，雇主應於二十四小時內報告檢查機構，
    勞工安全衛生法第五條第一項第三款、第二十八條第二項定
    有明文。被告甲○○及其任負責人之被告益慶公司於前開死
    亡災害發生後，竟未向檢查機構即中區勞動檢查所報告，即
    持續於事故現場施工，致中區勞動檢查所未能立即派員檢查
    ，而移動現場，此亦有中區勞動檢查所九十一年十二月六日
    勞中檢營字第０九一一０一六四０一號函在卷足憑。被告甲○○於指揮告訴人戊○○及被害人楊永森於活電下工作，自
    應注意上述勞工安全衛生法規定，且依當時又無不能注意之
    情事，竟疏未注意及此，以致肇事，使被害人楊永森與告訴
    人戊○○受有前述傷害，並致被害人楊永森送醫不治死亡，
    被告甲○○過失行為，核與被害人楊永森之死亡、告訴人戊○○之重傷，具有相當因果關係，本件事證明確，被告等犯
    行，均堪以認定。
二、核被告甲○○所為，係違反勞工安全衛生法第五條第一項第
    三款之規定，致發生同法第二十八條第二項第一款之職業災
    害，應依同法第三十一條第一項規定處罰；同時並犯刑法第
    二百七十六條第二項之業務過失致死、同法第二百八十四條
    第二項之業務過失致重傷罪；及違反勞工安全衛生法第二十
    八條第二項規定，應依同法第三十二條第一項第二款處罰。
    被告以一過失行為同時觸犯勞工安全衛生法第三十一條第一
    項、刑法第二百七十六條第二項、第二百八十四條第二項等
    三罪名，為想像競合犯，應依刑法第五十五條規定，從情節
    較重之業務過失致死罪處斷（最高法院八十四年台上字第一
    七四六號、八十八年台上字第五四五五號判決意旨參照）。
    起訴書犯罪事實欄已敘及被告有：「又甲○○於死亡災害事
    故發生後，未於二十四小時內，以益慶公司之名義向行政院
    勞工委員會中區勞動檢查所提出有關死亡職業災害事故之報
    告，致中區勞動檢查所未能派員即時前往事故地點檢查」之
    犯罪事實，於所犯法條欄卻未記載被告行為構成勞工安全衛
    生法第三十二條第一項第二款之罪，顯屬漏引法條，應予補
    充。被告所犯刑法第二百七十六條第二項、勞工安全衛生法
    第三十二條第一項第二款等二罪，犯意各別，行為互殊，罪
    名有異，應予分論併罰。至被告甲○○任負責人之被告益慶
    公司法人部分則應依勞工安全衛生法第三十一條第二項、第
    三十二條第二項之規定科以罰金。且因被告甲○○所犯勞工
    安全衛生法第三十一條第一項、第三十二條第一項第二款之
    二罪，乃犯意各別，行為互殊，罪名有異，故被告益慶公司
    部分亦應予分論併科。爰審酌被告甲○○之疏失，造成被害
    人楊永森死亡及戊○○受重傷，並使被害人楊永森家屬抱憾
    終生，復未於二十四小時內報告檢查機構，有礙主管機關之
    監督管理，其犯罪所生危害非輕；惟其素行良好，前無任何
    犯罪紀錄，有卷附臺灣高等法院被告全國前案紀錄表可參，
    而事後迄未與被害人家屬達成和解，並犯後否認罪行，未見
    有何悔意等一切情狀，分別量處如主文所示之刑，並就被告
    甲○○罰金部分，諭知易服勞役之折算標準，暨就被告益慶
    公司部分定其應執行之刑。
據上論斷，應依刑事訴訟法第二百九十九條第一項前段，勞工安
全衛生法第三十一條第一項、第二項、第三十二條第一項第二款
、第二項，刑法第十一條前段、第二百七十六條第二項、第二百
八十四條第二項、第五十五條、第四十二條第二項、第五十一條
第七款，罰金罰鍰提高標準條例第一條前段、第二條，判決如主
文。
中    華    民    國    94    年    11    月     8    日
                    臺灣臺中地方法院刑事第十五庭
                            審判長法  官  張智雄
                                  法  官  黃松竹
                                  法  官  林念祖
上為正本係照原本作成
如不服本判決，應於判決送達後十日內向本院提出上訴狀，上訴
於臺灣高等法院臺中分院 (須附繕本)。
                                  書記官  樓希英
中    華    民    國    94    年    12    月    9     日
附錄論罪科刑法條
刑法第二百七十六條
因過失致人於死者，處二年以下有期徒刑、拘役或二千元以下罰
金。
從事業務之人，因業務上之過失犯前項之罪者，處五年以下有期
徒刑或拘役，得併科三千元以下罰金。
刑法第二百八十四條
因過失傷害人者，處六月以下有期徒刑、拘役或五百元以下罰金
，致重傷者，處一年以下有期徒刑、拘役或五百元以下罰金。
從事業務之人，因業務上之過失傷害人者，處一年以下有期徒刑
、拘役或一千元以下罰金，致重傷者，處三年以下有期徒刑、拘
役或二千元以下罰金。
勞工安全衛生法第五條第一項第三款
雇主對左列事項應有有符合標準之必要安全衛生設備：
五、防止電、熱及其他之能引起之危害。
勞工安全衛生法第二十八條第二項第一款
事業單位工作場所發生左列職業災害之一時，雇主應於二十四小
時內報告檢查機構：
一、發生死亡災害者。
勞工安全衛生法第三十一條
違反第五條第一項或第八條第一項之規定，致發生第二十八條第
二項第一款之職業災害者，處三年以下有期徒刑﹑拘役或科或併
科新台幣十五萬元以下罰金。
法人犯前項之罪者，除處罰其負責人外，對該法人亦科以前項之
罰金。
勞工安全衛生法第三十二條
有左列情形之一者，處一年以下有期徒刑、拘役或科或併科新臺
幣九萬元以下罰金：
一、違反第五條第ㄧ項或第八條第ㄧ項之規定，致發生第二十八
    條第二項第二款之職業災害。
二、違反第十條第一項、第二十條第一項、第二十一條第一項、
    第二十二條第一項或第二十八條第二項、第四項之規定。
三、違反主管機關或檢查機構依第二十七條所發停工之通知。
法人犯前項之罪者，除處罰其負責人外，對該法人亦科以前項之
罰金。
